【裁判字號】    98,易,4040
【裁判日期】    981229
【裁判案由】    毒品危害防制條例
【裁判全文】
臺灣臺中地方法院刑事判決              98年度易字第4040號
公  訴  人  臺灣臺中地方法院檢察署檢察官
被      告  甲○○
上列被告因毒品危害防制條例案件，經檢察官提起公訴（98年度
偵字第26345號），本院判決如下：
    主    文
甲○○持有第二級毒品純質淨重貳拾公克以上，處有期徒刑陸月
，如易科罰金，以新臺幣壹仟元折算壹日；扣案含第二級毒品大
麻成分之煙草包（毛重柒點伍貳公克，不含空夾鏈袋，合計
淨重貳點零陸公克）沒收銷燬之，析離上開含第二級毒品大麻
成分之煙草後所餘之空夾鏈袋個沒收之。又持有第二級毒品，
處有期徒刑貳月，如易科罰金，以新臺幣壹仟元折算壹日；扣案
第二級毒品MDMA藥錠柒拾捌顆（不含空夾鏈袋，合計驗餘淨重貳
零點捌柒公克）沒收銷燬之。主刑部分應執行有期徒刑柒月，如
易科罰金，以新臺幣壹仟元折算壹日。
    犯罪事實
一、甲○○（施用第二級毒品犯嫌部分，因嫌疑不足，經臺灣臺
    中地方法院檢察署檢察官於民國98年10月26日以98年度毒偵
    字第2946號為不起訴處分確定）明知大麻為毒品危害防制條
    例第二條第二項第二款所規定之第二級毒品，未經許可不得
    持有，竟仍於九十八年四月間某日，在屏東縣恆春鎮墾丁地
    區，以新臺幣七千五百元之代價，向真實姓名、年籍均不詳
    之成年男子，購入均以夾鏈袋包裝之含第二級毒品大麻成分
    之煙草三包（合計淨重30.06公克），預備供己施用，而非
    法持有毒品大麻，並將上開煙草帶回其位在臺中市○○區○
    ○路二段一七五號四樓之十租住處藏放。
二、甲○○另於九十八年七月二十七日凌晨一時許，在臺中市○
    ○區○○路與太原路交叉路口附近，經真實姓名、年籍均不
    詳，綽號「黑豬」之成年友人委託，代為保管毒品MDMA錠劑
    （俗稱搖頭丸）。甲○○明知MDMA為毒品危害防制條例第二
    條第二項第二款所規定之第二級毒品，不得非法持有、寄藏
    ，竟仍基於因寄藏而持有第二級毒品之犯意，應允該綽號「
    黑豬」之成年男子託付，自該綽號「黑豬」之成年男子處收
    受以夾鏈袋包裝成一袋之毒品MDMA藥錠八十二顆（驗餘淨重
    20.87公克，純度58﹪，驗前純質淨重12.73公克），而代為
    保管，並將該等毒品MDMA錠劑攜回其前揭租住處藏放，而非
    法持有該等毒品MDMA藥劑。
三、嗣甲○○因另涉嫌販賣第三級毒品愷他命之罪嫌，於九十八
    年七月二十七日十三時四十五分許，攜帶夾鏈袋裝置之毒品
    愷他命，在其上開租住處管理室外面，甫欲販售交付予交易
    對象陳應忠之際，即為警當場逮捕查獲。員警並自甲○○隨
    身背包內查獲毒品愷他命六小包及其所有之號碼0000000000
    號之行動電話一支，隨即且由甲○○帶同前往前址租住處內
    ，在客廳電視櫃抽屜內查獲毒品愷他命一大包及其所有供販
    賣毒品愷他命所用之電子磅秤一台、夾鏈袋一包；於客廳桌
    子上查扣其所有之帳冊二本、杓子一支、門號0000000000號
    之行動電話一支；在客廳冰箱內扣得上述含毒品大麻成分之
    煙草三包；於客廳電腦桌旁盒子內查獲前開以夾鏈袋包裝成
    一袋之毒品MDMA藥錠八十二顆、毒品愷他命四大包（甲○○
    涉嫌販賣第三級毒品愷他命之犯嫌部分，另經檢察官以98年
    度偵字第18300號、第19729號提起公訴，並由本院以98年度
    訴字第3254號判處應執行有期徒刑六年四月）；始由警進而
    查悉上情。
四、案經臺灣臺中地方法院檢察署檢察官自動檢舉簽分偵辦。
    理    由
一、上開犯罪事實，業經被告甲○○於本院訊問時均坦認不諱，
    且有行政院海岸巡防署海岸巡防總局中部地區巡防局第四一
    岸巡大隊搜索扣押筆錄、扣押物品目錄表、員警於查獲後所
    拍攝之照片等件在卷可憑（見警卷第39頁至第41頁、第43頁
    至第48頁），復有前開煙草三包及以夾鏈袋包裝成一袋之毒
    品MDMA藥錠八十二顆扣案可資佐證。而該扣案之煙草三包（
    合計淨重30.06公克），經送請法務部調查局以化學呈色法
    與氣相層析質譜儀分析法鑑定結果，確含有第二級毒品大麻
    成分無訛，此有該局九十八年八月二十日調科壹字第098230
    22810號鑑驗通知書附卷可稽（見偵字第26345號卷第5頁）
    。另被告為警查獲時所扣得之乳白色圓形藥錠八十二顆，經
    鑑驗後確實皆含有毒品MDMA成分（其中四顆業已鑑驗用罄而
    僅餘七十八顆，合計驗餘淨重20.87公克，純度58﹪，驗前
    純質淨重12.73公克），亦有內政部刑事警察局九十八年九
    月三日刑鑑字第0980110380號鑑定書一份附卷可參（見偵字
    第26345號卷第4頁）。又被告於本件為警查獲後，經其同意
    所採集之尿液送驗後，亦無毒品大麻或MDMA代謝物之陽性反
    應，此有詮昕科技股份有限公司濫用藥物尿液檢驗報告存卷
    可查（見毒偵字第2946號卷第9頁），足見被告之自白核與
    客觀事實相符，而堪予採認。是本件事證已臻明確，被告上
    揭犯行皆洵堪認定。
二、核被告甲○○所為：
  (一)按非法持有行為為長時間之繼續，乃行為之繼續而非狀態之
    繼續，故如未受允准，無正當理由持有之行為持續長時間，
    於終止持有前，均在其犯罪行為實施中。其間法律縱有變更
    ，其行為既繼續實施至新法施行以後，即與犯罪後法律有變
    更之情形不同，不生新舊法比較適用之問題（最高法院75年
    度台上字第3370號判決意旨參照）。本件就被告甲○○持有
    毒品大麻之部分，其既基於非法持有之犯意，自九十八年四
    月間某日起即持有前述含毒品大麻成分之煙草三包，至九十
    八年七月二十七日十三時四十五分許始為警查獲，依前揭說
    明，自應以持有行為終止時始為犯罪行為之終止。再查毒品
    危害防制條例第十一條規定業已修正，經總統於九十八年五
    月二十日公布，依中央法規標準法第十三條規定，自公布日
    起算至第三日起發生效力，故應於九十八年五月二十二日生
    效施行（按法規之制定與法規之修正，如有特定生效日之必
    要者，依中央法規標準法第十四條或第二十條第二項準用第
    十四條之規定，應分別特定其施行日期。法規制定或前次修
    正基於特殊因素所特定之施行日期，並不適用於日後修正或
    再次修正之條文。又法律之制定或修正，若未明定施行日期
    者，中央法規標準法雖未規定應自何時生效，然法律既經制
    定或修正並經總統公布，自應依一般原則，自公布日起算至
    第三日發生效力。至於九十二年七月九日修正公布之毒品危
    害防制條例第三十六條規定：「本條例自公布後六個月施行
    。」其立法理由係謂：「(一)依修正草案第二條第三項規定，
    法務部需會同衛生署成立審議委員會每三個月定期檢討調整
    毒品之分級及品項，而本次新增第四級毒品，有需要在新法
    施行前先經該審議會檢討後再調整公布，爰預留六個月緩衝
    期，以利處理。(一)依本條例新修正之規定，有必要再訂定相
    關子法及修正相關法規，以配合本條例之施行，故亦有需要
    預留適當緩衝期，以利訂頒相關子法及相關法規之配合修正
    。」故該條規定，顯係因應該次修正之需，始預留適當之緩
    衝期。與本次之修正並未定有施行日期之特別規定，且亦未
    明示係基於何特殊因素而修正，自並不能適用九十二年七月
    九日修正公布之毒品危害防制條例第三十六條自公布後六個
    月施行之規定），依前開判決意旨，本件被告自應以最後行
    為即九十八年七月二十七日之法律即九十八年五月二十二日
    生效施行之毒品危害防制條例第十一條規定處斷；另按大麻
    與MDMA咸屬毒品危害防制條例第二條第二項第二款所指之第
    二級毒品，故核被告所為，分別係犯毒品危害防制條例第十
    一條第四項之持有第二級毒品純質淨重二十公克以上之罪（
    非法持有毒品大麻部分）及同條例第十一條第二項之持有第
    二級毒品罪（非法持有毒品MDMA藥錠部分）。
  (二)本件就被告甲○○非法持有含毒品大麻成分之煙草三包之罪
    行部分，因其持有之大麻合計純質淨重已達30.06公克，所
    為已符合毒品危害防制條例第十一條第四項之持有第二級毒
    品純質淨重二十公克以上之罪，起訴意旨猶認被告係犯同條
    例第十一條第二項之持有第二級毒品罪，容有未洽；惟此部
    分應適用之法條，業據本院當庭告知被告得為充分防禦權之
    行使，且另經公訴檢察官提出論告書予以更正，基於「檢察
    一體」之原則，本院自無庸另贅為起訴法條之變更。
  (三)另按刑法第五十五條所謂一行為觸犯數罪名者，從一重處斷
    ，即學理上所謂想像競合犯，係指行為人以一個意思決定發
    為一個行為，而侵害數個相同或不同之法益，本係具備數個
    犯罪構成要件，成立數個罪名，因其行為祇有一個，刑法上
    從一重處斷，並依一行為僅應受一次審判之原則，自僅能具
    一個刑罰權而為評價，亦即具備數個犯罪構成要件，基於一
    個意思並出於一個行為，而競合為一罪而言；若對於另一犯
    罪係各別起意，而行為亦不止一個，各罪均能獨立，而無裁
    判上一罪或實質上一罪之情形，即非想像競合犯，應為數罪
    併罰（最高法院97年度台上字第2008號、第4626號、88年度
    台上字第4507號判決要旨參照）。而非法持有毒品，係以自
    己管領之目的，移入自己實力支配下之行為，倘行為人前已
    非法持有毒品，嗣後復再以自己管領之目的，另行持有其他
    之毒品，因非出於一個意思決定發為一個行為，即難論以想
    像競合犯。本件被告甲○○為供自己施用，在如犯罪事實欄
    一所示之時地購得含毒品大麻成分之煙草三包，即未經許可
    持有之；嗣後於炯然相異之時空，再於如犯罪事實欄二所示
    時地，另允受真實姓名、年籍均不詳，綽號「黑豬」之成年
    友人之託付，為寄藏而收受以夾鏈袋包裝成一袋之毒品MDMA
    錠劑八十二顆，而觸犯持有第二級毒品罪，其間顯然犯意各
    別，行為互異，即非出於一個行為決意發為一個行為，被告
    所犯此二非法持有第二級毒品罪行，自應予以分論併罰，不
    得依刑法想像競合犯之規定，從一重論處。
三、爰審酌被告甲○○明知大麻、MDMA均係毒品危害防制條例所
    管制之第二級毒品，不得非法持有，猶仍違反國家對於杜絕
    毒品犯罪之禁令，未加妥善處理其透過不同管道取得之含毒
    品大麻成分之煙草與MDMA藥錠，而皆非法持有之；並衡酌被
    告持有毒品之數量，犯後終能坦承犯行，顯見其尚有悔意之
    犯罪後態度等一切情狀，分別量處如主文所示之刑，並定應
    執行之刑，暨俱諭知易科罰金之折算標準（依九十八年六月
    十九日公布之司法院大法官會議釋字第六六二號解釋文：「
    中華民國九十四年二月二日修正公布之現行刑法第四十一條
    第二項，關於數罪併罰，數宣告刑均得易科罰金，而定應執
    行刑之刑逾六個月者，排除適用同條第一項得易科罰金之規
    定部分，與憲法第二十三條規定有違，並與本院釋字第三六
    六號解釋意旨不符，應自本解釋公布之日起失其效力。」，
    是被告所犯上開均得易科罰金之數罪，雖經定應執行刑為有
    期徒刑七月，然依上開司法院大法官會議解釋意旨，仍應諭
    知易科罰金之折算標準，併此敘明）。
四、另被告甲○○為警查獲時所扣得之煙草三包（合計淨重30.0
    6公克）及乳白色圓形藥錠八十二顆（其中四顆業已鑑驗用
    罄而僅餘七十八顆，合計驗餘淨重20.87公克，純度58﹪，
    驗前純質淨重12.73公克），經鑑驗後既各自含有毒品大麻
    與MDMA之成分，已如前述，應併同依毒品危害防制條例第十
    八條第一項前段之規定，於各該主文項下予以宣告沒收銷燬
    之。又包裹上開含毒品大麻成分煙草之夾鏈袋三個，依所裝
    置之毒品大麻之物質型態，此等夾鏈袋應可與內裝之毒品大
    麻完盡析離，其既係用於包裹毒品，且有防止毒品裸露、逸
    出及潮濕之功用，並便於攜帶持有，應為供被告違犯本件非
    法持有毒品大麻犯罪所用之物，且屬被告購入所有，爰依刑
    法第三十八條第一項第二款規定，併予宣告沒收。至包裝毒
    品MDMA錠劑之夾鏈袋一個，其效用雖與前述夾鏈袋之功能無
    異，但因被告就此部分毒品MDMA藥錠僅受寄藏放，該包裹毒
    品之夾鏈袋一個難謂業已移轉所有權，而歸屬為被告所有，
    核與刑法之沒收要件即未盡相合，爰不併為沒收之諭知，亦
    附此敘明之。
據上論斷，應依刑事訴訟法第二百九十九條第一項前段，毒品危
害防制條例第十一條第二項、第四項、第十八條第一項前段，刑
法第十一條、第四十一條第一項前段、第五十一條第五款、第三
十八條第一項第二款，判決如主文。
本案經檢察官張富鈞到庭執行職務。
中    華    民    國    98    年    12    月    29    日
                  刑事第三庭  法  官  陳思成
以上正本證明與原本無異。
如不服本判決應於收受判決後10日內向本院提出上訴書狀，並應
敘述具體理由；其未敘述上訴理由者，應於上訴期間屆滿後20日
內向本院補提理由書（均須按他造當事人之人數附繕本）「切勿
逕送上級法院」。
                              書記官  簡雅文
中    華    民    國    98    年    12    月    29    日
附錄論罪科刑法條
毒品危害防制條例第11條
持有第一級毒品者，處三年以下有期徒刑、拘役或新臺幣五萬元
以下罰金。
持有第二級毒品者，處二年以下有期徒刑、拘役或新臺幣三萬元
以下罰金。
持有第一級毒品純質淨重十公克以上者，處一年以上七年以下有
期徒刑，得併科新臺幣一百萬元以下罰金。
持有第二級毒品純質淨重二十公克以上者，處六月以上五年以下
有期徒刑，得併科新臺幣七十萬元以下罰金。
持有第三級毒品純質淨重二十公克以上者，處三年以下有期徒刑
，得併科新臺幣三十萬元以下罰金。
持有第四級毒品純質淨重二十公克以上者，處一年以下有期徒刑
，得併科新臺幣十萬元以下罰金。
持有專供製造或施用第一級、第二級毒品之器具者，處一年以下
有期徒刑、拘役或新臺幣一萬元以下罰金。

司法院資訊處製作；財團法人民間司法改革基金會備份。
